【裁判字號】    98,上訴,4643
【裁判日期】    990112
【裁判案由】    偽造有價證券等
【裁判全文】
臺灣高等法院刑事判決                98年度上訴字第4643號
上  訴  人  臺灣宜蘭地方法院檢察署檢察官
上  訴  人
即  被  告  丙○○
選任辯護人  潘陳青松律師
            林晉宏律師
上列上訴人因偽造有價證券等案件，不服臺灣宜蘭地方法院98年
度訴字第162 號，中華民國98年10月14日第一審判決（起訴案號
：臺灣宜蘭地方法院檢察署97年度偵字第3218號），提起上訴，
本院判決如下：
    主  文
原判決撤銷。
丙○○犯行使偽造私文書罪，處有期徒刑壹年，減為有期徒刑陸
月，偽造如附表一編號1 所示署押壹枚沒收；又犯行使偽造私文
書罪，處有期徒刑拾月，減為有期徒刑伍月；又共同犯偽造有價
證券罪，處有期徒刑年貳月，偽造如附表二編號1至3所示本票
張、附表一編號4至6所示署押枚均沒收。應執行有期徒刑
年伍月，偽造如附表一編號1、4至6所示署押肆枚、附表二編號1
至3所示本票張均沒收。
    事  實
一、丙○○與林郭腰治係母子，其明知林郭腰治於民國（下同）
    95年9 月25日因病在國立陽明大學附設醫院加護病房接受治
    療，已無法說話，亦無法為或受意思表示，並未委託其領取
    印鑑證明，詎丙○○竟基於行使偽造私文書之犯意，於95年
    9月25日，在宜蘭縣宜蘭市○○路84號居所，在附表一編號1
    所示委任書「委任人」欄偽簽「林郭腰治」署押1 枚，並盜
    用林郭腰治之印章，在該委任書「委任人」欄、書寫錯誤更
    正處各蓋「林郭腰治」印文1枚，共計3枚，嗣林郭腰治於95
    年10月21日下午5 時40分許死亡，丙○○乃於95年10月25日
    某時，至宜蘭縣宜蘭市○○路146號2樓宜蘭市戶政事務所，
    盜用林郭腰治之印章，在附表一編號2 所示印鑑登記證明申
    請書「當事人」欄蓋「林郭腰治」印文1 枚，再持該偽造之
    委任書、申請書交付該所承辦人員而行使之，藉以表示其受
    林郭腰治委任申請印鑑證明，向承辦人員申請核給印鑑證明
    ，使不知情之承辦人員據以核發林郭腰治之印鑑證明6 份予
    丙○○，足以生損害於丙○○以外之繼承人及戶政機關對於
    印鑑證明管理之正確性。
二、而丙○○明知林郭腰治業已死亡，林郭腰治在宜蘭西後街郵
    局所開立帳號00000000000000號帳戶內存款依法由全體繼承
    人繼承，詎其竟基於行使偽造私文書及意圖為自己不法所有
    之詐欺取財犯意，於95年10月25日上午8 時54分許，至宜蘭
    縣宜蘭市○○街2之1號宜蘭西後街郵局，在附表一編號3 所
    示郵政存簿儲金提款單提款金額欄填載新臺幣（下同）1200
    元，並盜用林郭腰治之印章，在該提款單「請蓋原留印鑑」
    欄內蓋「林郭腰治」印文1 枚，偽造林郭腰治提款1200元之
    私文書，再持交該郵局承辦人員，主張欲領款之意思而行使
    該偽造之私文書，使該郵局之承辦人員誤信丙○○係經林郭
    腰治授權提款，而陷於錯誤，將1200元交付丙○○，足以生
    損害於丙○○以外之繼承人及宜蘭西後街郵局對於存款業務
    管理之正確性。
三、又丙○○與林郭腰治及其弟戊○○、林文慶共有臺北市○○
    區○○段0000-0000 地號土地，詎丙○○與從事仲介業務之
    吳炳鐘（所涉偽造有價證券、行使偽造私文書罪嫌，應由檢
    察官另行偵辦）明知林郭腰治生前並未向呂有明借款共計870
    萬元，為使林郭腰治之其他繼承人誤認林郭腰治生前積欠他
    人債務亟需清償，而順利出售上開土地，竟共同基於偽造有
    價證券、行使偽造私文書之犯意聯絡，於96年4月25日下午6
    時許，在臺北縣蘆洲市○○路116號1樓僑福仲介公司光榮加
    盟店，先推由吳炳鐘提供附表一編號4至6所示已繕打借據等
    文字內容之借據3張、附表二編號1至3所示本票3張，最後由
    丙○○在附表一編號4至6所示借據「借款人」欄偽簽「林郭
    腰治」署押各1 枚，並盜用林郭腰治之印章，在該借據「借
    款人」欄蓋「林郭腰治」印文各1 枚；復在附表二編號1至3
    所示本票「發票人」欄偽簽「林郭腰治」署押各1 枚，並盜
    用林郭腰治之印章，在該本票「發票人」欄蓋「林郭腰治」
    印文各1 枚，而偽造林郭腰治分別於附表二編號1至3所示本
    票發票日向呂有明借如附表二編號1至3所示本票面額之款項
    ，再加以影印後，將上開借據、本票影本交付不知情之呂有
    明及2名真實姓名年籍不詳之成年男子，委託呂有明及該2名
    男子向林郭腰治之子乙○○、甲○○、丁○○、戊○○催討
    欠款，嗣於96年5 月24日上午9時許，該2名男子至臺北縣三
    重市○○○路111 號果菜市場，持上開借據、本票影本交付
    戊○○而行使之，足以生損害於丙○○以外之繼承人。嗣甲○○、丁○○、戊○○因不堪呂有明屢以電話或至工作場所
    向丁○○、戊○○催討上開債務，乃邀約呂有明及該2 名男
    子商討該債務問題，其等於過程中查覺有異，始循線查知上
    情（此部分犯罪事實業經蒞庭檢察官當庭更正如上）。
四、案經告訴人乙○○、甲○○、丁○○、戊○○訴由臺灣宜蘭
    地方法院檢察署檢察官偵查起訴。
    理  由
壹、程序方面：
    按證人、鑑定人依法應具結而未具結者，其證言或鑑定意見
    ，不得作為證據，刑事訴訟法第158之3定有明文。經查：甲○○、乙○○、丁○○、戊○○於96年10月22日、97年4 月
    17日、97年5月5日、97年5 月28日均係以告訴人身分應訊，
    皆未依法具結（臺灣宜蘭地方法院檢察署96年度他字第 468
    號卷(二)第53-59頁、第237-240頁、第252-256頁、第264-267
    頁），其證詞自不得作為證據。
貳、實體方面：
一、訊據被告固坦承伊有分別於上開時、地，在附表一編號1、2
    、3 所示文書簽上開「林郭腰治」署押、蓋「林郭腰治」印
    文，復先後於上開時、地，分別持上開文書申請林郭腰治之
    印鑑證明、提領上開帳戶內存款1200元，且伊亦有在附表一
    編號4至6所示借據「借款人」欄、附表二編號1至3所示本票
    「發票人」欄簽「林郭腰治」署押及蓋「林郭腰治」印文，
    而林郭腰治係於95年10月21日下午5 時40分死亡之事實（原
    審卷第18-20頁、第243-244頁），並有行政院衛生署宜蘭醫
    院死亡證明書1張、委任書1張、印鑑登記證明申請書1 張、
    郵政存簿儲金提款單1張、本票3張、借據3 張、臺灣郵政股
    份有限公司97年3月24日儲字第0970707132號函附帳號00000
    000000000號帳戶開戶資料及歷史交易清單1份在卷足憑（臺
    灣宜蘭地方法院檢察署96年度他字第468號卷(一)第177頁、第
    183-189頁、同卷(二)第232-233頁），堪認被告此部分供述，
    核與事實相符。惟被告矢口否認有何行使偽造私文書、詐欺
    取財、偽造有價證券之犯行，辯稱：
  1.林郭腰治生前係與被告同住，並委由被告處理一切事務，而
    林郭腰治為處理其土地已概括授權被告請領其印鑑證明，此
    業經證人林文慶於原審審理中證述明確，附表一編號1 所示
    委任書係於95年5 月間林郭腰治委託被告領取印鑑證明，被
    告因事延誤，始於95年10月25日前往宜蘭市戶政事務所領取
    印鑑證明，被告並無行使偽造私文書之犯行。
  2.而林郭腰治所開立宜蘭西後街郵局帳號00000000000000號帳
    戶，係林郭腰治生前授權被告使用，供被告經營瑞益種子農
    藥行之客戶資金往來使用，此有被告所提出之估價單等足憑
    ，可證帳戶內存款係被告經營所得，被告係本於領取自己款
    項之意思而領款，自無為自己或第三人不法所有之意圖，況
    被告領取該1200元亦係供林郭腰治喪葬費支出之用，故被告
    自無行使偽造私文書及詐欺取財之犯行。
  3.又林郭腰治生前喜好簽賭六合彩，因而積欠甚多債務，此業
    經證人杜國卿、李炳輝、林文慶於原審審理中證述屬實，而
    附表一編號4至6所示借據、附表二編號1至3所示本票係林郭
    腰治生前先後於92年3月31日、93年1月20日、94年12月30日
    向呂有明各借款300萬元、320萬元、250 萬元，委由被告在
    上開本票及借據上簽其名及蓋用其印章，被告並無偽造有價
    證券之行為。
  4.至於被告在偵查中具狀表示附表一編號4至6所示借據、附表
    二編號1至3所示本票係證人吳炳鐘與被告共同完成等語，係
    因當時被告誤會吳炳鐘與告訴人乙○○等人勾結，此部分被
    告之供述並非事實。
  5.另被告並未書寫附表二編號1至3所示本票之發票日、到期日
    、票面金額，依票據法第11條第1 項規定，該本票應屬無效
    之票據，故被告在本票上僅書寫部分文字之行為，尚難認構
    成偽造有價證券罪。
    被告選任辯護人則以：請領印鑑證明部分，被告抗辯是在95
    年5 月間就已取得林郭腰治聲請印鑑證明的授權，被告之後
    只是接續之前的授權而為行為。領取郵局存款部分，是因為
    之前有獲得林郭腰治授權，之後領取存款是接續之前的授權
    ，被告並無偽造文書、詐欺等問題，帳戶雖係林郭腰治名義
    ，但實際上都是被告在使用，也有包括在授權範圍內。就形
    式上觀，似有偽造文書，但領取一千二百元是用到處理林郭
    腰治之喪葬事宜，被告並無重大惡行。林郭腰治之前確實有
    欠人債務，才有本票、借據，證人等到庭所述雖有出入，原
    審因此認為證人所述不實，但證人等所述有出入應係個人認
    知、記憶的問題云云置辯。
二、經查：
  (一)被告偽造進而行使附表一編號1、2所示私文書部分犯行：
  (1)證人乙○○於98年9 月16日原審審理中證述：「（問：當時
    林郭腰治在宜蘭醫院住院期間之神智如何？）我第一次到宜
    蘭醫院看她的時候，她還會跟我說1、2句話。約隔5 天之後
    我第二次去看她時，她就神智不清無法跟我說話了。第三次
    我與我太太一起再去宜蘭醫院看她，她仍然無法與我說話。
    」等語（原審卷第95頁）。佐以證人丁○○於98年9 月16日
    原審審理中證述：「（問：從92年起到你母親過逝期間，她
    身體狀況為何？）…一直到她過逝前2、3個月因為跌倒骨折
    去署立宜蘭醫院住院後，就一直開始意識不清楚，因為住院
    後1 個多月，她因為發炎就開始插管治療，當時我們叫她，
    她的眼睛會動一下，但意識不清楚。」等語（同上卷第 106
    頁）。證人甲○○於98年9 月16日原審審理中證述：「（問
    ：母親從92年到過逝前身體狀況？）…母親是到95年間因為
    跌倒骨折開刀去署立宜蘭醫院住院後，身體才轉壞，當時母
    親住院期間意識還很清楚，開刀還是我去簽名的，母親因為
    腸子打結第二次開刀後，就開始插管治療，那時候才意識模
    糊，我們叫她，她看一下，眼睛闔起來都沒有反應。」等語
    （同上卷第112頁）。證人戊○○於98年9月16日原審審理中
    證述：「（問：母親從92年到過世之前的意識狀態？）…母
    親於農曆95年7 月最後一天摔斷腿住院，一開始住院意識很
    清楚，但住院幾天因為沒有辦法吃，所以腸子被壓到，所以
    才又開刀，住進加護病房，開始意識不清楚。（問：95年 9
    月25日你母親有無可能出具委任書給被告？）不可能，當時
    母親已經插管，意識不清楚了。」等語（同上卷第120 頁）
    。證人林文慶於98年9 月23日原審審理中證述：「（問：林
    郭腰治於95年住宜蘭醫院的時間，其精神狀況如好？）住院
    後精神狀況1日比1日差。…（問：母親過逝前多久就不醒人
    事？）過逝前1 個多月就不醒人事，就不會說話。」等語（
    同上卷第162-163 頁）。且國立陽明大學附設醫院亦函覆本
    院稱：林郭腰治於95年7 月28日因股骨頸骨折住院手術，95
    年8月4日復因腸阻塞宿疾發作接受腸沾黏分離術，95年8 月
    22日呼吸衰竭行氣切造口，95年9 月25日精神狀態據病歷載
    眼睛正常張開，氣切無法說話，無法完全依指示活動，於加
    護病房治療中，昏迷指數E4VTM5意指未完全喪失意識，但無
    法說話或完全配合指示做動作及反應，故雖未喪失意識，但
    1 個在加護病房已行氣切造口無法說話之重症病人（肺炎、
    泌尿道感染、敗血症、年邁84歲、心跳血壓不穩定），應無
    法向他人為意思表示或理解他人所為意思表示等語，此有該
    院98年6 月26日98陽大附醫歷字第0980004344號函附病患就
    醫摘要回覆單1份在卷足憑（同上卷第40-41頁），可證林郭
    腰治於95年9 月25日已因患有肺炎等疾病在國立陽明大學附
    設醫院加護病房治療，無法向他人為意思表示或理解他人所
    為之意思表示，其自無法授權委託被告代為申請印鑑證明。
  (2)按刑法第210 條之偽造文書，以無制作權之人冒用他人名義
    而制作該文書為要件之一，如果行為人基於他人之授權委託
    ，即不能謂無制作權，自不成立該條之罪（最高法院47年台
    上字第226號判例要旨參照）。查林郭腰治於95年9月25日既
    未授權委託被告代為申請印鑑證明，則被告先於95年9 月25
    日，在宜蘭縣宜蘭市○○路84號居所，擅自在附表一編號 1
    所示委任書「委任人」欄偽簽「林郭腰治」署押1 枚，並盜
    用林郭腰治之印章，在委任書「委任人」欄、書寫錯誤更正
    處各蓋「林郭腰治」印文1 枚，復於95年10月25日，至宜蘭
    市戶政事務所，盜用林郭腰治之印章，在附表一編號2 所示
    印鑑登記證明申請書「當事人」欄蓋「林郭腰治」印文1 枚
    ，再持該偽造之委任書、申請書交付該所承辦人員而行使之
    ，藉以表示其受林郭腰治委任申請印鑑證明，向承辦人員申
    請核給印鑑證明，使不知情之承辦人員據以核發林郭腰治之
    印鑑證明6 份予被告，足以生損害於被告以外之繼承人及戶
    政機關對於印鑑證明管理之正確性，依上開判例要旨所示，
    自該當於行使偽造私文書之要件。又林郭腰治縱於生前有委
    任並授權被告代為申請印鑑證明，惟按委任關係，因當事人
    一方死亡而消滅，為民法第550條第1項前段所明文規定，林
    郭腰治與被告間之委任關係既因林郭腰治之死亡而消滅，被
    告何以延續上開委任關係，而為申請印鑑證明？
  (3)至於證人林文慶於98年9 月23日原審審理中雖證述：「（問
    ：林郭腰治是否叫丙○○去申請印鑑證明？）有。當時我與
    太太來宜蘭，時間我不記得，因為當時有賣土地還款，所以
    需要申請印鑑證明，因此林郭腰治都請丙○○處理，因為林
    郭腰治不會寫字，平常都是請丙○○處理她的事情。（問：
    你剛剛說母親有授權丙○○出售土地，當時的情形如何？）
    94年間我回宜蘭時，有聽到林郭腰治在說想要委託丙○○去
    處理南港的土地，…。」等語（同上卷第156-157頁、第163
    頁）。惟證人林文慶所述林郭腰治係於94年間授權被告申請
    印鑑證明，距95年9月25日，已相隔1年餘，歷經情勢變遷，
    該授權效力能否及於95年9 月25日，容有疑義。且觀之於88
    年10月18日、93年2 月10日，林郭腰治均係親自前往宜蘭市
    戶政事務所捺指印於申請書申請印鑑證明、印鑑變更登記，
    此有宜蘭縣宜蘭市戶政事務所97年2月15日宜市戶字第09700
    00483號函附申請書3 紙在卷足憑（前揭他字卷(二)第117-120
    頁），顯示林郭腰治雖與被告同住，但有關申請印鑑證明之
    事宜均親自為之，亦未有概括授權被告處理之情形，核與證
    人林文慶此部分證詞不符。況被告於96年7 月16日偵查中亦
    供承：「（問：林郭腰治已經死亡如何委託？）林郭腰治沒
    有委託我去領，她死了以後是我自己去領的，我領回來還放
    在家裡未使用。（問：以林郭腰治名義申請印鑑證明做何事
    ？）要跟建設公司商談土地買賣的問題。」等語（同上卷(二)
    第12頁），益見被告確未得林郭腰治之授權申請印鑑證明，
    故尚難以證人林文慶此部分證詞據為有利於被告之認定。
    綜上所述，可證被告明知林郭腰治於95年9 月25日因病在國
    立陽明大學附設醫院加護病房接受治療，已無法說話，亦無
    法為或受意思表示，並未授權其領取印鑑證明，縱有授權亦
    因林郭腰治之死亡而消滅委任關係，詎被告竟基於行使偽造
    私文書之犯意，於上開時、地，以上開方式，偽造附表一編
    號1所示委任書、附表一編號2所示申請書，復於上開時、地
    ，將上開私文書交付宜蘭市戶政事務所承辦人員而行使之，
    使不知情之承辦人員據以核發林郭腰治之印鑑證明6 份予被
    告，足以生損害於被告以外之繼承人及戶政機關對於印鑑證
    明管理之正確性。被告仍以前詞辯稱：林郭腰治生前為處理
    其土地已概括授權伊請領其印鑑證明云云，顯係事後卸責之
    詞，不足採信。
  (二)被告偽造進而行使附表一編號3 所示提款單並詐欺取財部分
    犯行：
  (1)證人乙○○於98年9 月16日原審審理中證述：「（問：你母
    親平常有無收入？）…我知道內湖有1 塊地出租別人，她有
    租金收入。」等語（原審卷第96-97 頁）。佐以證人丁○○
    於98年9 月16日原審審理中證述：「（問：你母親生前的經
    濟來源？）有1 塊位於內湖的土地有出租他人，所以租金都
    是母親在收，租金每月2萬4千元，3個月1期，匯入母親郵局
    帳戶內。」等語（同上卷第106頁）。證人甲○○於98年9月
    16日原審審理中證述：「（問：母親從92年起到過逝前的經
    濟狀況？）都很好，每個月都有內湖的土地之租金給母親收
    ，每月2萬多元，3個月1期，總共7萬多元。」等語（同上卷
    第113頁）。證人戊○○於98年9月16日原審審理中證述：「
    （問：你母親有無可能前後借款 700多萬元去做什麼事情？
    ）不可能。平時我們有塊地出租，所以母親平時有租金的收
    入，每月有租金2萬4千元當作她的生活費。」等語（同上卷
    第116頁）。證人林文慶於98年9月23日原審審理中證述：「
    （問：林郭腰治平常有無收入？）她有1 塊土地出租給他人
    ，租金由她收取，…。」等語（同上卷第155 頁）。且被告
    於98年7 月23日原審準備程序亦供承：「（問：林玉燕係何
    人？）她向我母親租土地，所以她每3 個月要以匯款的方式
    給付租金。」等語（同上卷第57頁）。復觀之林玉燕固定每
    3 個月匯款7萬2千元至林郭腰治所開立宜蘭西後街郵局帳號
    00000000000000號帳戶內，此有匯款申請書2 紙、臺灣郵政
    股份有限公司97年3 月24日儲字第0970707132號函附開戶資
    料、客戶歷史交易清單1 份在卷足憑（前揭他字卷(二)第61頁
    、第232-233 頁）。可證林郭腰治所開立上開帳戶有供承租
    人林玉燕匯入租金，而該租金為林郭腰治所有，作為其生活
    之費用。
  (2)且瑞益種子農藥行負責人係林郭腰治，此有營利事業登記資
    料查詢1份、宜蘭縣政府營利事業登記證1份在卷足憑（同上
    卷(二)第86頁、第101-1 頁）。縱被告於林郭腰治生前亦有參
    與瑞益種子農藥行之經營，並以林郭腰治上開帳戶作為該農
    藥行客戶資金往來之用，然該帳戶內就此部分存款仍應屬於
    林郭腰治所有，並非被告所有至為明確。
  (3)縱林郭腰治生前有委任被告使用該帳戶，惟林郭腰治既於95
    年10月21日下午5 時40分死亡，則林郭腰治所開立之上開帳
    戶內存款自斯時起，因林郭腰治與被告間之委任關係，即已
    消滅，理由已見前述，則該帳戶即應由其繼承人依法繼承，
    故被告未得林郭腰治之其他繼承人同意，擅自於95年10月25
    日上午8時54分許，至宜蘭西後街郵局，在附表一編號3所示
    郵政存簿儲金提款單提款金額欄填載1200元，並盜用林郭腰
    治印章，在該提款單「請蓋原留印鑑」欄內蓋「林郭腰治」
    印文1 枚，偽造林郭腰治提款1200元之私文書，再持交該郵
    局承辦人員，主張欲領款之意思而行使該偽造之私文書，使
    該郵局之承辦人員誤信被告係經林郭腰治授權提款，而陷於
    錯誤，將1200元交付被告，自足以生損害於被告以外之繼承
    人及宜蘭西後街郵局對於存款業務管理之正確性，被告顯然
    具有為自己不法所有之意圖。
  (4)至於被告雖辯稱伊提領上開款項係供林郭腰治之喪葬費使用
    ，然被告並未提出任何證據以資佐證所述為真，且證人丁○○於98年9 月16日原審審理中證述：「（問：你母親的喪葬
    費用是何人處理？）是我們兄弟交給戊○○全權處理。」等
    語（同上卷第108 頁），顯見有關林郭腰治喪葬事宜係由證
    人戊○○處理，並非被告，故被告仍以前詞抗辯：伊不具有
    為自己不法所有之意圖云云，顯不足採。
    綜上所述，可證被告基於行使偽造私文書及意圖為自己不法
    所有之詐欺取財犯意，於上開時、地，以上開方式，偽造附
    表一編號3 所示提款單，並持以行使，致使宜蘭西後街郵局
    承辦人員陷於錯誤，而交付1200元予被告，足以生損害於丙○○以外之繼承人及郵局對提領存款客戶管理之正確性。故
    被告仍以前詞辯稱：該帳戶內存款係伊經營所得，伊係本於
    領取自己款項之意思而領款云云，顯不足採。
  (三)被告偽造進而行使附表一編號4至6所示借據、附表二編號 1
    至3所示本票部分犯行：
  (1)證人乙○○於98年9 月16日原審審理中證述：「（問：你母
    親平時住在何處？）中年以後的時候住在宜蘭，大部分與被
    告一起住，有時候會去臺北與丁○○住。…（問：是否知道
    母親有無向人借貸的情形？）她應該不用向別人借貸，吃住
    都是在被告的店裡面。（問：你平時有無支付母親生活費用
    ？）倘若我有來宜蘭，我會給我母親3、5千元。（問：是否
    知道你母親於92年期間有無向他人借貸金錢？當時的身體狀
    況為何？）92年期間母親的身體狀況還不錯，她是過逝前 1
    、2 年身體才比較不好。我認為92年期間母親應該不會向別
    人借錢，…（問：你母親有無玩六合彩？）應該沒有，但我
    不清楚。我住比較遠，平常我不會看得到。（問：是何時才
    知道母親有向他人借錢或向銀行借錢？）是母親過逝後，被
    告拿借貸資料給我看，我才知道。但母親生前從來沒有跟我
    提過，當時被告是拿1 張清單給我看，…。（問：你母親未
    過逝前曾經打電話給你或你回來宜蘭看她時表示她缺錢？）
    不曾。（問：你們到底有幾個兄弟？）實際上有7個兄弟、1
    個妹妹，但排行老四的林文興於約5、6歲時就給人收養」等
    語（同上卷第96頁、第98-100頁）。佐以證人丁○○於98年
    9 月16日原審審理中證述：「（問：你是否知道「林郭腰治
    」生前有無借款或舉債、欠債？）從來沒有看過，她生前之
    前曾經去過我家住，也從來沒有說過，…。（問：你母親在
    臺北與你住多久？）1次是在萬華，住2個月。另一次在南港
    住1個星期，另一次是在內湖，也是住1個星期。（問：你母
    親平常住在宜蘭時，你多久回來1 次？平常給你母親多少錢
    ？）我大約1、2月就會來1 次。平常都是我太太給我母親錢
    ，每次大約都是3千到5千元不等。…（問：你母親生前是否
    曾經提及她缺錢？）沒有。有時候我們給她錢，她還說不要
    ，她不缺錢。（問：母親生前是否跟你提及她曾經跟人家借
    錢？）沒有。（問：從92年起到你母親過逝期間，她身體狀
    況為何？）我記得於94、95年間曾經因為跌倒而造成骨折住
    院，住院之前都是一些老人病，就是高血壓等，但意識很清
    楚，不需要他人特別照顧她。…（問：你母親過逝之前有無
    玩六合彩？）到我家住的時候，有跟家人玩撿紅點，至於六
    合彩部分應該是沒有。（問：你母親住在臺北期間，有無簽
    賭六合彩？）沒有。…（問：你母親因為生病就醫或住院時
    ，是否曾經因為如此而向他人借錢？）應該是沒有。母親有
    農保，即使住院也花不了什麼錢。」等語（原審卷第101 頁
    、第105-107頁）。證人甲○○於98年9月16日原審審理中證
    述：（問：母親從92年到過逝前，身體狀況？）之前都還好
    ，沒有什麼大毛病，意識清楚，還會玩六合彩。母親是到95
    年間因為跌倒骨折開刀去署立宜蘭醫院住院後，身體才轉壞
    ，…（問：母親從92年起到過逝前的經濟狀況？）都很好。
    …（問：就你所知母親過逝前，有無向他人借錢？）沒有。
    （問：母親過逝前，有無跟你說她缺錢用？）都沒有。（問
    ：你稱你母親會簽賭六合彩，她簽賭的期間？）一直到骨折
    住院前都在簽。（問：你母親是否有因為簽賭六合彩而欠人
    家錢？）不可能，母親只是小簽賭而已，1 次簽賭1、2百元
    而已。母親曾經說過她每天顧店，總是要有個消遣，不然會
    老人痴呆，她不可能簽賭金額到幾10萬以上，頂多每次簽賭
    幾百元而已，不會超過1 千元。她平常很節省。…（問：平
    時都給母親多少生活費？）母親有來臺北，我們兄弟都會找
    母親一起出去吃飯，每次都會給母親3千至5千元不等，不定
    時，金額也不一定，母親常常來臺北。」等語（同上卷第
    112-114頁）。證人戊○○於98年9月16日原審審理中證述：
    「（問：你母親有無可能前後借款7 百多萬元，去做什麼事
    情？）不可能。…每年我也會固定給她6 萬元，另母親還有
    房租的收入，…我認為這些錢應該足夠母親使用，且母親不
    可能亂花錢，有時候我會帶她出去吃飯、遊玩，且母親也未
    曾跟我提及她有向人借錢。…（問：從92年到母親過逝期間
    ，身體狀況？）非常好。…（問：如何知道你母親中風後無
    法去借款？）我不知道，因為我母親不缺錢。倘若她有缺錢
    可以打電話給我，我就會馬上拿錢過來給她。（問：你母親
    總共叫你送錢過幾次？）1次而已。我記得那次我送了2萬元
    過來，當時母親跟我說要買東西，…（問：你母親曾經跟你
    說過她欠錢？）只有那一次而已。因為母親常說她不缺錢。
    （問：母親從92年開始到她過逝之前的經濟狀況？）非常好
    ，她都不缺錢，我們兄弟也不定時給他錢，只要母親有來臺
    北我們都會拿錢給她，另我每年過年給母親6 萬元…且母親
    平時沒有外出，並沒有什麼花費。…（問：母親生前平時有
    無簽賭六合彩？）母親應該不會玩，她不認識字應該不會玩
    。（問：從92年到母親過逝之前，母親是否有可能因為生病
    住院就醫而向他人借錢？）不可能，當時她意識都很清楚，
    她生病我們都會來看她，她從來沒有提到她缺錢。（問：就
    你所知，母親是否曾經因為簽賭六合彩而積欠他人債務？）
    不可能，因為我常常來宜蘭帶母親出去玩，母親都沒有提起
    過她有簽賭六合彩，倘若母親真的有簽賭六合彩而積欠他人
    債務，她一定會跟我說。有時候來宜蘭我會陪母親玩撿紅點
    ，消磨時間，讓母親高興。」等語（同上卷第116-122 頁）
    。證人林文慶於98年9 月23日原審審理中證述：「（問：林
    郭腰治於過逝之前，與何人同住？何時開始？）過逝之前都
    是與丙○○住在一起。…（問：你母親林郭腰治除了與丙○○住在一起外，期間是否曾經與你們兄弟何人住在一起？）
    母親曾經身體不適前往三軍總醫院手術，所以那段時間有住
    在丁○○住處1 個月，其餘都沒有與其他兄弟住。…（問：
    林郭腰治是否曾經僱用本地人或外勞照顧她的生活？）有。
    母親於89年到93年期間由我照顧4 年，…93年後我們有僱用
    越南的外勞照顧母親。…（問：你照顧林郭腰治期間，除了
    丙○○支付母親的生活費用外，其他的兄弟是否有給林郭腰
    治錢？）…戊○○會不定時給母親錢…（問：林郭腰治是否
    曾經簽賭中過？）有，曾經賭贏7、8萬元，下一次她就會簽
    賭3、4萬元。…（問：林郭腰治簽賭的六合彩是哪一種？）
    香港的六合彩。…（問：林郭腰治是否每一期都簽賭？）有
    ，1星期2次。（問：是否知道林郭腰治每一次簽賭金額？）
    不一定，有時候簽賭3、4萬元，有時簽賭1、2千元或2、3千
    元倘若有賭贏，下一次就會簽賭比較多。（問：林郭腰治最
    後一次簽賭六合彩是何時的事情？）最後一次我不知道了，
    因為我於93年離開宜蘭後我就不是很清楚了，…。」等語（
    同上卷第154-159頁）。參以證人即被告鄰居杜國卿於98年9
    月23日原審審理中亦證述：「（問：是否認識丙○○及其母
    親林郭腰治？）認識，認識將近30年。…（問：是否知道林
    郭腰治平常有無簽賭六合彩？）我不太清楚，但據我所知她
    應該沒有賭博。…（問：89年之後，被告或其母親有無再跟
    你借錢？）都沒有。…（問：被告或其母親是否曾經因為林
    郭腰治生病需要醫藥費或因為林郭腰治簽賭六合彩輸錢等為
    由而向你借錢？）曾經1 次被告及林郭腰治因為於濱海公路
    開車被石頭砸傷而住院，3 個月不能工作，醫藥費的部分我
    有幫忙，這好像是77年、78年的事情。但是不曾因為簽賭六
    合彩為由而向我借錢。」等語（同上卷第138-142 頁）。綜
    觀證人乙○○、甲○○、丁○○、戊○○、林文慶上開證詞
    ，可知林郭腰治生前與證人乙○○、甲○○、丁○○、戊○○互動頻繁，證人乙○○、甲○○、丁○○並會不定時交付
    林郭腰治金錢，作為其生活費用，而證人戊○○則每年交付
    林郭腰治6 萬元之生活費用，且承前述，林郭腰治每月尚有
    租金2萬4千元之收入，生活應不虞匱乏，況林郭腰治生前除
    曾向戊○○索取2 萬元以購買物品外，不曾向證人乙○○、
    甲○○、丁○○、戊○○提及缺錢使用，亦未曾告知證人乙○○、甲○○、丁○○、戊○○其有向他人借款，而林郭腰
    治生前健康狀況尚稱良好，並未花費鉅額之醫藥費、看護費
    ，參以證人杜國卿所述，伊未曾見林郭腰治簽賭六合彩，林
    郭腰治亦未曾因簽賭六合彩積欠債務而向伊借款，則縱林郭
    腰治有簽賭六合彩之習性，惟其年歲已高，佐以證人甲○○
    、林文慶所述，其簽賭金額亦非甚鉅，倘其因此缺錢簽賭或
    負債，衡情亦會先向證人乙○○、甲○○、丁○○、戊○○
    索取金錢，自無向他人借款而負擔沈重利息之必要，況依附
    表一編號4至6所示借據簽立日期、附表二編號1至3所示本票
    發票日期分別為92年3月31日、93年1月20日、94年12月30日
    ，借款金額高達300萬元、320萬元、250 萬元，則於借款到
    期日92年6月30日、93年7月20日、95年6 月30日先後屆至而
    未受清償時，債權人衡情即會向林郭腰治催討，究無待林郭
    腰治死亡後，始向其繼承人進行催討，徒生糾紛及無法受償
    風險之理，是相互勾稽上開證據，可證林郭腰治生前並未向
    呂有明借款共計870 萬元，而先後簽立附表一編號4至6所示
    借據、附表二編號1至3所示本票。故被告仍以前詞辯稱：林
    郭腰治係因簽賭六合彩而向呂有明借款云云，顯不足採。
  (2)再觀諸證人乙○○於98年9 月16日原審審理中證述：「（問
    ：〈提示96年度他字第486 號卷(一)第184至189頁之本票、借
    據〉是否曾經看過？）之前不曾看過，是母親過逝後，有人
    去恐嚇其他告訴人後，其他告訴人拿給我看，我才第一次看
    到。（問：是否知道是那位告訴人拿給你看的？）丁○○、
    戊○○拿給我看的。」等語（同上卷第99頁）。佐以證人丁○○於98年9 月16日原審審理中證述：「（問：你母親過逝
    之後，是否有人以你母親欠債為由去向你要債？）有，有 2
    個人拿了3張本票及3張借據來我公司找我，總共到我公司來
    了2次，第三次我們3兄弟甲○○、丁○○、戊○○就約對方
    3 人到內湖一家咖啡店去談債務的原委，當時是我們3 個兄
    弟一起去內湖跟討債的人一起談，我們詢問他們債務的來源
    ，他們說債務是我母親積欠的，所以他們要找我們拿錢。（
    問：對方所提出之這三張本票的內容有無給你們看？）前 2
    次他們來公司找我的時候，我不在公司，但他們有另外去找
    戊○○要錢，當時戊○○有要求對方提出3張本票及3張借據
    的影本。戊○○拿本票及借據的影本給我看的時候，是我第
    一次看到，所以第三次我們才約他們見面。（問：對方出面
    的人如何稱呼？如何聯絡？）對方自稱是天道盟的人，共有
    3 人出面，帶頭的人自稱綽號『阿民』（音同），…（問：
    談判的結果？）我們跟對方說『林郭腰治』不認識字所以本
    票及借據上的簽名是錯的，她簽名不可能這麼漂亮，我從來
    不知道她是否會寫字，至於印章也有可能是他人偽刻的。我
    是如此向對方解釋，結果對方說他們可能遭被告欺騙，對方
    說他們可能錯了。…（問：當時戊○○有無告訴你說，來討
    債的人拿給他看的本票及借據是正本或影本？）他說對方直
    接拿影本給他。…（問：剛剛你提到第三次與對方見面的時
    候，對方來3 個人，他們與你們談判過程中，有無出示借據
    或本票？）沒有。之前就已經看過影本了，所以就直接談。
    …（問：當天第三次見面時，該3 人到底跟你們說什麼？）
    他說本票上的面額，希望我們還錢，…（問：〈請鈞院提示
    庭呈之呂有明之殘障手冊〉第三次你們與討債的人見面洽談
    時，對方3 人中有無此人？）有。（問：呂有明是否就是你
    所述綽號『阿明』的人？）應該是，應該是這個人沒有錯。
    …（問：〈請鈞院提示他卷(一)第184到189頁之本票及借據〉
    是否戊○○當時拿給你看的本票及借據影本？）是。（問：
    你稱自稱天道盟的3 人向你們兄弟討債時，有無跟你們說他
    們所提出的本票及借據的來源？）沒有。他們只有說母親欠
    他們錢，之後我們跟他們說明之後，他們說他們被人家騙了
    ，但沒有提到該本票及借據之來源，但借據上有寫丙○○，
    應該是從丙○○那邊取得的。…（問：你剛剛提到你們3 兄
    弟有找討債的人談判，是否記得是於母親過逝後多久？）確
    實時間我忘記了，是於母親出殯後的事情。…（問：向你們
    討債的人如何知道你們公司？手機電話號碼？）應該是被告
    跟他們說的。」等語（同上卷第101-109 頁）。證人甲○○
    於98年9 月16日原審審理中證述：「（問：你母親過逝以後
    有無人去你家或去你公司要債？）有黑道來，第一次他們是
    到我弟弟丁○○那邊，第二次他們是拿本票去找戊○○，第
    三次我們與對方約在內湖咖啡店談判。但黑道沒有找我或打
    電話給我找我討債，黑道是找我弟弟，他們跟我說的，當時
    黑道說錢是母親借的，所以要找我們兄弟出來談。…（問：
    你稱到內湖去跟對方見面時候，對方來幾個人？）我記得有
    3 個人，我記得有1 個白頭髮的人是姓呂，好像叫呂有明，
    他另有帶2 個小弟來。…（問：當時你們於內湖談判時，該
    討債的3 人如何告訴你們有關債務的來源？）當時他們說本
    票是我們母親寫的，章是母親蓋的，本票是被告交給他們的
    ，所以要我們兄弟處理該債務。（問：當天於內湖談判時，
    他們有無提出本票及借據的正本或影本？）他們第二次去找
    戊○○有影印給戊○○，所以當天見面談判時，他們並沒有
    再提出給我們看。（問：與對方談判時，對方如何說明債務
    的來源？）他們說母親向他們借錢，是被告拿本票給他們，
    對方說是母親委託被告持本票及借據去向他們借錢的，他們
    把錢交給丙○○，所以現在要找我們兄弟還錢。（問：談判
    結果？）我們跟對方說母親不識字，怎麼可能會簽名借錢，
    並跟對方說等我們查清楚之後，要如何處理再來研究，倘若
    是我母親借錢，我們會負責，之後本案提告之後，黑道就沒
    有再出現了。…（問：〈提示他卷(一)第184至190頁之本票及
    借據〉是否你所謂自稱黑道拿給戊○○的本票及借據？）是
    。所以我們就持這些影本提告。…（問：討債的人是否有跟
    你們說錢是你母親借的？）他們說本票及借據是被告丙○○
    拿給他們，說錢是母親要借的，他們並沒有說母親有出面。
    （問：你們3 兄弟跟討債的人談判的時間？）不記得了。大
    約是母親出殯後沒多久。」等語（同上卷第110-114 頁）。
    證人戊○○於98年9 月16日原審審理中證述：「（問：你母
    親過逝以後是否有人找你討債？）是。當時他們到我三重果
    菜公司公司找我，當時對方出示3張本票及3張借據，要我拿
    出上面記載的金額要我還款。當時對方是2 個身著黑衣的人
    來找我。…（問：你後來是否有拿到他們所提出的本票及借
    據的影本？）有，他們說是我母親欠他們的。（問：你拿到
    是影本，是否他們當下持正本影印給你的？）不是。他們是
    直接帶影本過來給我看，並交付影本給我。…（問：2 位身
    著黑衣服的人跟你要債時，有無跟你說他們是黑道的？）他
    們說他們是天道盟的。（問：除了這一次外，你還有無跟對
    方接觸過？）有，對方曾經到市場找過我2 次，另一次是在
    內湖，到市場找我的2次都是同2個人。另一次在內湖那次是
    除了那2個人以外，另有1個老大，該老大自稱是『一民哥』
    ，內湖那次我是與丁○○、甲○○一起去。…（問：當天在
    內湖與對方見面時，對方如何說明債務的來源？）對方說債
    務是母親借的，要我們兄弟拿錢出來還。…我也問他們說母
    親是在何處向他們借錢，他們也沒有回答，…（問：〈提示
    他卷(一)第184至189頁之本票借據〉當時去果菜市場跟你討債
    所提出的本票及借據之影本是否就是這個？）是。（問：後
    來你們去內湖與對方談判時，討債的人是否有跟你們說，本
    票及借據是你母親有出面跟他們借錢的？）他們沒有說母親
    有出面，我問他們是否知道母親的狀況，他們沒有辦法回答
    ，所以我自己判斷母親根本沒有出面。（問：後來你們去內
    湖與對方談判時，討債的人是否有跟你們說，本票及借據的
    來源？）他們說是從我大哥即被告丙○○那邊拿到的。（問
    ：三重果菜市場的地點？）台北縣三重市○○○路111 號。
    （問：是否知道討債的人去果菜市場找你的日期？）我不記
    得，我知道是母親過逝出殯以後。」等語（原審卷第115-12
    2 頁）。綜觀證人乙○○、甲○○、丁○○、戊○○就林郭
    腰治死亡出殯後，於96年5月24日上午9時許，有真實姓名年
    籍不詳之成年男子至臺北縣三重市○○○路111 號果菜市場
    ，將附表一編號4至6所示借據影本3 張、附表二編號1至3所
    示本票影本3 張交付戊○○，要求戊○○等繼承人清償借款
    ，嗣甲○○、丁○○、戊○○因不堪呂有明及上開男子屢以
    電話或至工作場所向丁○○、戊○○催討上開債務，乃邀約
    呂有明及上開男子商討該債務問題，而呂有明並未當場告知
    其等係林郭腰治向伊借款，僅當場表示上開借據及本票影本
    係被告所交付，而其等於過程中查覺有異，始提出告訴等重
    要情節，證述一致，並有附表一編號4至6所示借據3 張、附
    表二編號1至3所示本票3 張、呂有明之中華民國身心障礙手
    冊影本1份在卷足憑（前揭他字卷(一)第186-191頁、原審卷第
    124 頁），堪以採信。且觀諸呂有明及該2 名男子對證人丁○○、戊○○工作場所及電話號碼、生活作息知之甚詳，倘
    非被告告知，呂有明等人如何知悉上情，益徵被告確有將附
    表一編號4至6所示借據影本3 張、附表二編號1至3所示本票
    影本3 張交付不知情之呂有明及真實姓名年籍不詳之成年男
    子2名，以林郭腰治生前積欠債務為由，委託呂有明及該2名
    男子向證人戊○○等人催討欠款。足認被告將上開借據及本
    票影本交付不知情之呂有明及該2 名男子，委託呂有明等人
    向證人戊○○等繼承人催討欠款，嗣於96年5月24日上午9時
    許，該2名男子至臺北縣三重市○○○路111號果菜市場，將
    上開借據及本票影本交付證人戊○○，並要求戊○○等繼承
    人清償上開借款共870 萬元，嗣證人甲○○、丁○○、戊○○邀約呂有明及該2 名男子商討此債務問題，呂有明當場並
    未告知其等上開借據、本票係林郭腰治向伊借款所簽立，僅
    表明係被告交付上開借據、本票影本予伊，益證林郭腰治生
    前確未向呂有明借款，而簽立附表一編號4至6所示借據、附
    表二編號1至3所示本票。故被告仍以前詞辯稱：林郭腰治因
    向呂有明借款而簽立上開借據及本票云云，亦不足採。
  (3)況被告於96年10月22日偵查中亦供承：「（問：〈提示卷附
    本票〉是否為真的？）不是真的，因為告訴人在媽媽生病至
    出殯他們均未出一毛錢，有人向我催帳，我為了還債才寫這
    些本票及借據，我寫這些是為了要逼告訴人等說媽媽有欠債
    這麼多，要將土地賣掉來還債。…（問：是否承認偽造有價
    證券？）承認，本票是我寫的，確實未向人借款。」等語（
    同上卷(二)第55-56頁、第58頁）；於97年1月14日偵查中亦供
    承：「（問：與陳治明、郭錦春、林建龍等借據及相關本票
    是何時寫的？）不記得。…（問：3 張是否均是同一時間？
    地點？）不記得，約大概是同一時間，好像是臺北或是宜蘭
    某處寫的。…（問：3張借據及本票何來？）我記得是1個吳
    先生，…他說要替我處理事，處理土地問題，…（問：被告
    有無允許吳炳鐘在本票填寫金額？）吳炳鐘要我簽名簽一簽
    ，金額他說大約我再幫你填一填。」等語（同上卷(二)第93-9
    4頁）。且被告於98年9月30日原審審理中亦供承伊確有於97
    年1月14日、97年2月27日偵查中具狀表示：「吳炳鐘係僑福
    仲介公司光榮加盟店之資深業務員，於95年3 月中旬，…欲
    購買臺北市○○區○○段第0000-0000 土地，但因價格談不
    攏而無法達成目的。…於96年4 月20日，以電話聯絡被告於
    96年4月25日下午6時許，前往蘆洲市○○路116號1樓僑福仲
    介公司光榮加盟店內，雙方一再討論…以替被告前往與…乙○○、甲○○、丁○○、戊○○等人協商，…要求被告簽寫
    林郭腰治欠款之借據及本票，…吳某即先以打字將借據…等
    字打好，再要求被告於『借款人：』書寫『林郭腰治』…吳
    某…再書寫相同金額、票號、借款人名義之3 紙本票。…被
    告…再簽寫…交予吳某。…被告…開立…20萬元…支票，交
    予吳某收執，嗣後並已兌現」（書狀見前揭他字卷(二)第99 -
    100頁、第182頁）等語（原審卷第242 頁）。佐以證人邱正
    宗於98年9 月23日原審審理中證述：「（問：借款一事是否
    從頭到尾是要出售土地，因為吳炳鐘心懷不軌，而要被告寫
    借據及本票以便要告訴人等逼迫同意出售南港土地？）這不
    能說逼迫，這是好意。因為當時我聽到丙○○與吳炳鐘2 人
    在說，丙○○希望他弟弟能夠同意出售南港的土地，大家兄
    弟要同心協力。」等語（原審卷第174-175 頁）。參以證人
    吳炳鐘於97年5月5日偵查中證述：「（問：何職？）僑福仲
    介公司的業務。（問：如何認識丙○○？）約10幾年前認識
    ，我年輕時是在跑車，所以在宜蘭附近認識許多人，一直到
    近幾年他有1 筆在臺北市南港的土地要賣，我找他要幫他賣
    ，地段是在向陽段。後來於95年，這筆土地我有介紹建設公
    司給他認識，他們條件有談成，但後來因為丙○○的母親過
    世，沒有簽約。…（問：丙○○是否有開本票給你〈提示本
    票〉？）…那張本票的發票日還有金額、到期日是我幫他寫
    的，丙○○只負責簽名，另外我還有幫他寫1 張借據〈卷67
    頁〉，他也是負責簽名，其他都是我寫的。他是簽他媽媽的
    名字，他自己是保證人。」等語（前揭他字卷(二)第252- 253
    頁）；於98年9 月30日原審審理中證述「：（問：本票上的
    到期日、發票人及金額新臺幣3 百萬元，當時是何人填寫的
    ？）我寫的。（問：本票上的發票人『林郭腰治』是何人寫
    的？）丙○○寫的。…（問：你和僑福仲介公司有何關係？
    ）我是員工，…。（問：你的分店是否在蘆洲市○○路 116
    號？）是，那是加盟店。（問：店名是否為光榮加盟店？）
    店名是僑福房屋加盟店。店是在光榮路沒錯。…（問：你於
    何時跟丙○○、林郭腰治說要仲介賣他們南港的土地？）是
    在92年3 月31日之後，約是94年、95年間。…（問：20萬元
    你是何時拿到的？）忘記了，要查，當時丙○○是開票給我
    。」等語（同上卷第211-212頁、第216-217頁）。此外，復
    有附表一編號4至6所示借據3張、附表二編號1至3所示本票3
    張、土地登記第二類謄本1 份附表在卷足憑（前揭他字卷(一)
    第186-191頁、卷(二)第34-35頁），且承前述，林郭腰治生前
    並未向呂有明借款而簽立附表一編號4至6所示借據、附表二
    編號1至3所示本票，足認被告此部分自白核與事實相符。可
    證被告與林郭腰治、戊○○、林文慶共有臺北市○○區○○
    段0000-0000 地號土地，被告與從事仲介業務之吳炳鐘明知
    林郭腰治生前並未向呂有明借款共計870 萬元，為使林郭腰
    治之其他繼承人誤認林郭腰治生前積欠他人債務亟需清償，
    而順利出售上開土地，竟共同基於偽造有價證券、行使偽造
    私文書之犯意聯絡，於96年4月25日下午6時許，在臺北縣蘆
    洲市○○路116號1樓僑福仲介公司光榮加盟店，先推由吳炳
    鐘提供附表一編號4至6所示已繕打借據等文字內容之借據 3
    張、附表二編號1至3所示本票3 張，最後由被告在附表一編
    號4至6所示借據「借款人」欄偽簽「林郭腰治」署押各1 枚
    ，並盜用林郭腰治之印章，在該借據「借款人」欄蓋「林郭
    腰治」印文各1 枚；復在附表二編號1至3所示本票「發票人
    」欄偽簽「林郭腰治」署押各1 枚，並盜用林郭腰治之印章
    ，在該本票「發票人」欄蓋「林郭腰治」印文各1 枚，而偽
    造林郭腰治分別於附表二編號1至3所示本票發票日向呂有明
    借如附表二編號1至3所示本票面額之款項，再加以影印後，
    將上開借據、本票影本交付不知情之呂有明及2 名真實姓名
    年籍不詳之成年男子，委託呂有明及該2 名男子向戊○○等
    繼承人催討欠款。故被告仍以前詞辯稱：伊於偵查中係誤會
    吳炳鐘始為上開供述云云，洵屬事後卸責之詞，不足採信。
  (4)至於被告雖以前詞辯稱：林郭腰治因生前喜好簽賭六合彩，
    而積欠龐大債務，乃向呂有明借款並簽立附表一編號4至6所
    示借據、附表二編號1至3所示本票云云，並舉證人李炳輝、
    林文慶、邱正宗、吳炳鐘及證明書2張為證。然查：
  證人即被告之鄰居李炳輝於98年9 月23日原審審理中雖證述
    ：「（問：你是否認識丙○○及林郭腰治？）很早就認識了
    ，我10幾歲的時候就已經與林郭腰治認識了，…我認識被告
    已經很多年了。（問：你與丙○○及林郭腰治除了生意上的
    往來之外，你與他們之間是否曾經有金錢借貸關係？）有。
    都是林郭腰治向我借錢的，有時是在店裡向我借，有時是林
    郭腰治到我家裡向我借，但我都是找丙○○清償，至於林郭
    腰治是何時向我借的我已經不記得了。（問：是否知道林郭
    腰治最後一次向你借錢的時間？）忘記了。（問：林郭腰治
    都向你借多少錢？）有時候10幾萬元，有時候2、30 萬元，
    借錢後我都叫被告丙○○清償。…（問：林郭腰治向你借錢
    時，有無給你借據？）沒有。都是用說的。（問：是否記得
    你前前後後總共借林郭腰治多少錢？）林郭腰治向我借的錢
    ，於林郭腰治死後被告丙○○都有對我清償，至於總共借了
    多少錢我忘記了。（問：每次林郭腰治向你借錢，你都把錢
    拿給何人？是交付現金還是用其他方式交付？）錢我都是交
    給林郭腰治，我都是用現金交付。（問：有無向林郭腰治收
    取利息？）沒有。…（問：林郭腰治向你借錢時，是否有說
    她借錢的用途？）她說她跟人家簽賭六合彩。（問：林郭腰
    治除了因為簽賭六合彩向你借錢外，是否曾經因為其他原因
    而向你借錢？）沒有。（問：是否知道林郭腰治有無簽賭六
    合彩？）確實情形我不知道，她只跟我說輸得很慘。（問：
    為何林郭腰治說輸得很慘，你就知道她是在簽賭六合彩？）
    我去店裡時，曾經看到有人去林郭腰治的店裡，林郭腰治在
    簽賭，也曾看到林郭腰治在算牌。…（問：是否知道林郭腰
    治前前後後總共跟你借多少錢？）前前後後總共1、2百萬元
    。（問：除了你所稱的前前後後陸續總共向你1、2百萬元外
    ，是否還有其他的借貸？）我記得總共大約是2百萬元。（
    問：〈請鈞院提示原審卷第32、33頁之證明書〉證明書上的
    印章是否你蓋印？）印章是我的沒有錯，簽名也是我簽的，
    但我不認識字，我是隨便簽的。〈改稱：印章是我蓋印的沒
    有錯，但名字不是我寫的〉。…（問：你從事何業為何有錢
    可以借給別人？）我種菜、種蒜、蔥，有一陣子價格很好，
    所以有賺錢。…（問：你除了借款給林郭腰治，是否還有借
    款給他人？）沒有。我只有借款給林郭腰治而已。…（問：
    林郭腰治向你借錢後，如何清償？）都是丙○○清償，是到
    最後一次結算丙○○1 次還給我，中間都沒有清償。…（問
    ：最後一次林文慶載林郭腰治去你家向你借錢，是什麼時候
    ？）很久了，我忘記了，林文慶載林郭腰治來我家借錢就只
    有1 次而已，之前都是林郭腰治自己走路或坐計程車來我家
    向我借錢。（問：〈請鈞院提示原審卷第32、33頁證明書〉
    是何人請你去寫的？）證明書上的印章是我蓋的，證明書是
    何人或何時寫的我忘記了。…（問：〈請鈞院提示原審卷第
    33頁證明書〉該證明書是否於98年1 月20日所書寫的？）這
    張我並沒有叫人寫，今年度我並沒有叫人家寫。（問：〈請
    鈞院提示原審卷第33頁證明書〉為何證明書上有你的手印？
    ）林郭腰治已經去世了，今年度我並沒有叫人家寫，人都已
    經死亡，我怎麼會再叫人寫這張證明書。…（問：是否曾經
    去過派出所旁邊的黃代書事務所寫過證明書？）不曾。我不
    曾去那裡寫。…（問：林郭腰治向你借錢時，是否有跟你約
    定還款的時間？）沒有。每次借款都沒有跟我說何時要還款
    ，是最後丙○○1 次清償給我。…（問：林郭腰治向你借錢
    那麼多次，也都不曾還過你錢，且借款總計大約2 百萬元，
    為何你還願意借錢給她？）因為是好朋友，她說要借，我就
    借她了，而且每次都只借1、2萬元。（問：林郭腰治向你借
    錢後，是否曾經向她催討？）沒有，我也不曾向他兒子催討
    ，是後來她死亡，我才向林郭腰治的兒子丙○○催討，丙○○就1 次把錢還給我。（問：丙○○如何清償林郭腰治所積
    欠的債務？）他拿現金到我家給我，我就當場用手清點，之
    後我把該筆2 百萬元拿去農會存款。（問：林郭腰治死亡後
    多久，丙○○把錢拿去你家還給你？）林郭腰治死後1 個多
    月後。（問：〈提示原審卷第32頁之證明書〉既然你稱林郭
    腰治向你借款期間都不曾還你錢，是林郭腰治死後，丙○○
    才1 次把錢還給你，為何該93年間書立的證明書上卻記載從
    79年3月到93年3月林郭腰治向你借款450萬元，已於93年3月
    10日由林郭腰治全部清償完畢？）我不知道為何會有這張證
    明書。（問：該證明書上所寫的內容是否真實？）不是，沒
    有這個事。…（問：〈提示原審卷第32頁證明書〉證明書上
    的印章到底是不是你的？）不是。（問：〈提示原審卷第33
    頁證明書〉證明書上的印章到底是不是你的？）印章是我的
    ，但我沒有印象我寫過這張證明書。」等語（原審卷第143-
    153 頁）。然綜觀證人李炳輝就有無書立被告所提出之證明
    書2張（原審卷第32-33頁），前後證述反覆其詞，且其稱共
    借款2百萬元予林郭腰治，由被告於95年11月間1次清償完畢
    ，亦核與上開證明書所記載借款金額共700 萬元，其間於93
    年3 月10日由林郭腰治清償450萬元，再於96年8月24日由被
    告清償250 萬元不符，且林郭腰治年事已高能否徒步行走數
    公里至李炳輝住處向其借款，容有疑義，況其所述林郭腰治
    向其借款均未書立借據、未約定還款期限、無利息等均與一
    般消費借貸情節相違，再觀之證人李炳輝係以務農維生，於
    其知悉林郭腰治簽賭六合彩慘賠，竟仍陸續無息借款予林郭
    腰治實有悖常理，復對於林郭腰治向其借款之次數、金額、
    期間等無法詳述或反覆其詞，凡此，均足認證人李炳輝所述
    係屬不實，顯不足採，自難以其證詞為有利於被告之認定。
  證人林文慶於98年9 月23日原審審理中雖證述：「（問：你
    照顧林郭腰治這段期間，是否知道林郭腰治有無向他人借錢
    ？）有，但我沒有過問，當時來店的時候我有看到他們在談
    ，但我沒有仔細聽，我知道有向證人杜國卿、證人李炳輝借
    錢。至於借多少錢我不知道，因為當時我要負責顧店。…（
    問：是否曾經載林郭腰治去向李炳輝借錢？）有，但我去的
    時候，我就跟李炳輝的太太去摘菜，所以林郭腰治與李炳輝
    借錢洽談的事情我不清楚。母親跟我說組頭要跟她收錢，她
    沒有錢所以要去向李炳輝借錢。去借過好幾次。」等語（原
    審卷第156頁、第159頁）。然證人林文慶並未親自目睹林郭
    腰治向證人杜國卿、李炳輝借款之經過，且其證詞亦核與證
    人杜國卿前述自89年後林郭腰治既未曾向伊借款；證人李炳
    輝前述林文慶僅曾載林郭腰治至伊住處借款1 次乙節不符，
    足認證人林文慶此部分證述顯係迴護被告之詞，不足採信，
    尚難據此為有利於被告之認定。
  證人邱正宗於98年9 月23日原審審理中雖證述：「（問：是
    否認識丙○○及林郭腰治、呂有明？）都認識。呂有明是我
    從事土地仲介時介紹認識的。林郭腰治及丙○○則是因為他
    們於南港有土地要出售，…。（問：你與林郭腰治、丙○○
    、呂有明4人是否曾經在某處一起見面？）有1次是在林郭腰
    治的店裡面，林郭腰治要向呂有明借錢，因為她不會寫字，
    所以林郭腰治叫我幫她寫本票還是借據，因為事隔已久，我
    現在記憶模糊。…（問：〈請鈞院提示96他字第468 號卷(一)
    第184至189頁之本票及借據〉請確認何本票及借據是你寫的
    ？）第188 頁本票上之『貳佰伍拾萬元整』是我寫的，阿拉
    伯數字是不是我寫的我忘記了。第189 頁之『林郭腰治女士
    、郭錦春女士、貳佰伍拾萬元、百分之壹、票號216476、94
    年12月30日』都是我寫的，其他不是我寫的。（問：當天為
    何要書立第188、189頁之本票及借據？）就是林郭腰治與呂
    有明之間彼此有要借貸，所以委請我寫。（問：當時林郭腰
    治是否有說是其要借款還是丙○○要借款？）事隔已經很久
    ，我不太清楚了，這要問呂有明。（問：要向呂有明借款的
    事情，林郭腰治是否知道？）我記不清楚了，是她說她不會
    寫字，請我幫忙書寫。（問：當時林郭腰治是否有在場？）
    時間很久了，我沒有很深的記憶，當時她應該有在場，但實
    際上她到底有無在場我不是很確定。（問：是呂有明借錢給
    人家，為何借據寫郭錦春？）應該是呂有明叫我這樣寫的。
    （問：當時借款時，是否當場有交付款項給借款人？）我不
    清楚。時間很久了，我記憶不完整。（問：是否知道方才提
    示給你看得96他字第468 號卷(一)第188、189頁之借據、本票
    之林郭腰治的名字印章是何人簽署及蓋印的？）時間已經很
    久，我現在記不起來。（問：是否可以確定呂有明是要借款
    給林郭腰治他們，所以才會去林郭腰治的店裡？）應該是。
    …（問：你方才所稱法院提示給你看的96他字第468 號卷(一)
    第188、189頁本票及借據，該本票及借據是否吳炳鐘叫你寫
    的？）我忘記了。不是呂有明就是吳炳鐘叫我寫的，時間這
    麼久了，我並不是記得很清楚。…（問：〈請鈞院提示96他
    字第468 號卷(一)第188、189頁本票及借據〉該張本票及借據
    你是在何處寫的？）事隔這麼久，我已經記不清楚了。…（
    問：到底實情如何？）有2 種版本。（問：你就照實陳述，
    怎麼會有2 種版本，實際情形到底如何？）〈證人保持沈默
    約10分鐘〉時間久了，我記不清楚了。…（問：你是否為呂
    有明的秘書？）不是。…（問：書立本票及借據的日期，是
    否如本票及借據上所載的日期？）忘記了。可能不是本票及
    借據上所載的同一天。（問：到底呂有明有無借錢給林郭腰
    治或丙○○？）我不知道，當場我並沒有看到交付金錢的情
    形，我不清楚。…（問：〈提示96他字第468號卷(一)第188、
    189 頁本票及借據〉當時書立該本票及借據時，地點在何處
    ？有何人在場？）忘記了。」等語（同上卷第165-174 頁）
    。然綜觀證人邱正宗就於何時、地、受何人之託代為書立附
    表一編號5所示借據、附表二編號2所示本票、當時有何人在
    場、借款如何交付等重要情節，前後反覆其詞，亦核與被告
    於97年5月5日偵查、98年4 月30日原審準備程序中供稱：附
    表一編號5所示借據、附表二編號2所示本票係呂有明所帶的
    秘書所書寫等語不符（前揭他字卷(二)第255 頁、原審卷第18
    頁），足見證人邱正宗此部分證述係屬不實，自不足採，尚
    難據此為有利於被告之認定。
  證人吳炳鐘於97年5月5日偵查中雖證述：「（問：丙○○是
    否有開本票給你〈提示本票〉？）丙○○很久以前跟人家借
    3 百萬元，是我介紹，有開同額本票給那個人，…。（問：
    在何時何地寫這張本票及借據？）在臺北市○○○路的1 家
    西餐廳，時間應該是本票及借據上的日期92年3 月31日，我
    們當場開本票及借據。（問：你為何要幫丙○○寫本票及借
    據？）因為他跟我說他寫不好，叫我幫他代寫，我想說我又
    沒有簽名應該沒關係。…（問：是跟何人借這筆錢？）姓呂
    ，外號叫『一名』，住承德路1段23號。他有開1家小麵攤。
    （問：為何上面的借款人是陳治明〈提示〉？）是『一名』
    叫我寫陳治明的，我也不知道，我也不認識陳治明。（問：
    有無幫丙○○寫過其他借據或本票？）沒有，我只有幫他寫
    過這一張。（問：簽本票時，郭林腰治是否在場？）沒有。
    （問：借款是交給何人？）我不清楚，好像是當場拿支票給
    丙○○，本票就交給『一名』。…（問：當時在場人有哪些
    ？）我、丙○○、『一名』。（問：對告訴人所說有無意見
    ？）我只是事實陳述，當初丙○○的母親不在場，是拿1 張
    支票交付，因為我沒有看到現金。」等語（前揭他字卷(二)第
    253-254頁）；於98年9月30日原審審理中證述：「（問：〈
    請鈞院提示96年度他字第486 號卷(一)第184、185頁之本票及
    借據〉請問該92年3 月31日之本票及借據，是否記得當時林
    郭腰治是如何簽發的？）當時林郭腰治跟我說她缺錢，當時
    林郭腰治身體很健康，簽立本票及借據的時間就是本票及借
    據上面記載的時間，地點是在臺北市○○○路1 段79號之薌
    田西餐廳，我記得當時是下午簽名的。林郭腰治是於92年 3
    月31日前10幾天就跟我說她缺錢，並希望我可以幫他找人借
    錢，丙○○也說沒關係，叫我幫忙找，所以我才幫忙找。92
    年3 月31日簽立本票及借據時約有4、5人在場，丙○○、林
    郭腰治都有在場，…有拿出印章給丙○○蓋章。之後我是找
    到綽號『一明』的呂有明借錢給林郭腰治。（問：他們借的
    錢是如何交付？）…當時是呂有明拿現金交給丙○○及林郭
    腰治，由丙○○負責點收，錢是在簽立本票及借據後當場交
    付的。92年3 月31日之借據是事先打字完成的，是呂有明拿
    給我的，我不知道是何人打字的。…（問：當時林郭腰治有
    無同意丙○○幫她簽名？）有。我會在本票上填寫到期日、
    發票日及金額也是林郭腰治說她不認識字要我幫忙的。…（
    問：你稱92年3 月31日借款當天，在場的有4、5人，請問在
    現場的是哪些人？）丙○○、林郭腰治、我、呂有明及呂有
    明的小弟。」等語（原審卷第210-215 頁）。然綜觀證人吳
    炳鐘就簽立附表一編號4所示借據、附表二編號1所示本票有
    何人在場、呂有明有無交付現金等重要情節前後證述不一，
    且承前述，其與本案具有利害關係，此部分證詞顯屬不實，
    不足採信，尚難據此為有利於被告之認定。
  (5)按共同正犯之成立，祇須具有犯意之聯絡，行為之分擔，既
    不問犯罪動機起於何人，亦不必每一階段犯行，均經參與。
    共同實行犯罪行為之人，在合同意思範圍內，各自分擔犯罪
    行為之一部，相互利用他人之行為，以達其犯罪之目的者，
    即應對於全部所發生之結果，共同負責；共同正犯間，非僅
    就其自己實行之行為負其責任，並在犯意聯絡之範圍內，對
    於他共同正犯所實行之行為，亦應共同負責；又共同正犯不
    限於事前有協議，即僅於行為當時有共同犯意之聯絡者亦屬
    之，且表示之方法，不以明示通謀為必要，即相互間有默示
    之合致亦無不可（最高法院97年度台上字第2517號判決要旨
    參照）。次按意欲犯罪之人，不親自實施犯罪行為，而利用
    不知情或無刑事責任能力之人或動物，以實施其所意欲之犯
    罪行為者，仍應負正犯之刑事責任（學理上稱為間接正犯）
    。行為人雖僅實施犯罪行為之一部，而未完成其犯罪行為，
    但若其利用不知情之第三人接續實施以完成其所意欲之犯罪
    行為者，亦屬間接正犯，自應就其自己及該不知情之第三人
    所實施之全部犯罪行為負正犯之刑事責任（最高法院95年度
    台上字第3918號判決要旨參照）。承前所述，本件係被告與
    證人吳炳鐘為達順利出售上開土地之目的，而由證人吳炳鐘
    提供附表二編號1至3所示本票3 張，最後由被告在附表二編
    號1至3所示本票「發票人」欄偽簽「林郭腰治」署押各1 枚
    ，並盜用林郭腰治之印章，在該本票「發票人」欄蓋「林郭
    腰治」印文各1 枚，而偽造林郭腰治分別於附表二編號1至3
    所示本票發票日向呂有明借如附表二編號1至3所示本票面額
    之款項，再加以影印後，交由不知情之呂有明及2 名真實姓
    名年籍不詳之成年男子持以行使。縱被告未書寫附表二編號
    1至3所示本票其他部分，並將上開本票交由不知情之人持以
    行使，然依上開判決要旨所示被告仍應負偽造進而行使附表
    二編號1至3所示本票之責。故被告仍以前詞辯稱：伊僅在本
    票上書寫部分文字，不構成偽造有價證券罪云云，自不足採
    。
    綜上所述，可證被告與吳炳鐘明知林郭腰治生前並未向呂有
    明借款共計870 萬元，為順利出售上開土地，竟共同基於偽
    造有價證券、行使偽造私文書之犯意聯絡，於上開時、地，
    以上開分工方式，偽造附表一編號4至6所示借據、附表二編
    號1至3所示本票各3張，而偽造林郭腰治分別於附表二編號1
    至3 所示本票發票日向呂有明借如附表二編號1至3所示本票
    面額之款項，再加以影印後，將上開借據、本票影本交付不
    知情之呂有明及2 名真實姓名年籍不詳之成年男子，委託呂
    有明及該2 名男子向林郭腰治之子乙○○、甲○○、丁○○
    、戊○○催討欠款，嗣於上開時、地，該2 名男子持上開借
    據、本票影本交付戊○○而行使之，自足以生損害於丙○○
    以外之繼承人。被告仍以前詞抗辯未有此部分犯行，顯不足
    採。從而，被告上開行使偽造私文書、詐欺取財、偽造有價
    證券之犯行，均事證明確，應依法論科。
三、被告所為犯罪事實一部分，係犯刑法第216條、第210條之行
    使偽造私文書罪；犯罪事實二部分，係犯刑法第216 條、第
    210條之行使偽造私文書罪、刑法第339條第1 項之詐欺取財
    罪；犯罪事實三部分，係犯刑法第201條第1項之偽造有價證
    券罪、刑法第216條、第210條之行使偽造私文書罪。又公訴
    人起訴事實雖未敘及被告偽造進而行使附表一編號2 所示申
    請書之犯行，然此部分事實與公訴人起訴被告偽造進而行使
    附表一編號1 所示委任書部分既具有想像競合犯之裁判上一
    關係，應為起訴效力所及，本院自應併予審究。再者，被告
    於附表一編號1至6所示文書偽簽「林郭腰治」署押、盜蓋「
    林郭腰治」印文之行為，係偽造該私文書之部分行為；又其
    偽造私文書後進而行使，偽造之低度行為，應為行使之高度
    行為所吸收，均不另論罪。又被告於附表二編號1至3所示本
    票上偽簽「林郭腰治」署押，並盜蓋「林郭腰治」印文之行
    為，為偽造有價證券之階段行為，被告偽造附表二編號1至3
    所示有價證券後，復持之行使，其行使偽造有價證券之低度
    行為，應為偽造有價證券之高度行為所吸收，均不另論罪。
    又被告接續偽造附表一編號4、5、6 所示借據，並持以行使
    之行為；另接續偽造附表二編號1、2、3 所示本票，並持以
    行使之行為，係分別基於單一行使偽造私文書、偽造有價證
    券犯意下之接續行為，均僅侵害一個法益，各只論以一罪。
    再次，被告與吳炳鐘間，就犯罪事實三所示行使偽造私文書
    罪、偽造有價證券罪具有犯意聯絡及行為分擔，為共同正犯
    。另被告利用不知情之呂有明及真實姓名年籍不詳之成年男
    子2名，並推由真實姓名年籍不詳之成年男子2名持上開偽造
    之借據、本票影本交付戊○○而行使之，係間接正犯。此外
    ，被告同時持偽造附表一編號1、2所示委任書及申請書行使
    以申請印鑑證明，所犯行使偽造私文書二罪；又被告持偽造
    附表一編號3 所示提款單向郵局承辦人員行使以領取款項，
    所犯行使偽造私文書罪、詐欺取財罪；另被告同時偽造附表
    一編號4至6所示借據、附表二編號1至3所示本票，並持以行
    使，所犯行使偽造私文書罪、偽造有價證券罪，均係一行為
    觸犯二罪名，為想像競合犯，應分別從一重論以行使偽造私
    文書罪、行使偽造私文書罪、偽造有價證券罪。末者，被告
    所犯上開三罪之間，犯意各別，行為互殊，應予分論併罰。
四、原審據以論科，固非無見，惟查：(一)科刑判決時，對刑之量
    定，固應以被告之責任為基礎，本於比例、平等及罪刑相當
    等原則，並審酌刑法第57條所列各款情狀為輕重之標準。本
    案被告利用其與母親郭林腰治生前同住之機會，以其母礙於
    情面而勉為擔任借款3000萬元借款之物上保證人，被告且故
    不繳息，致其母之擔保物遭拍賣遭受鉅額損失，事後更變本
    加厲，多次為上開犯行，以違法之手段，處分其母之財產，
    嚴重侵害其他繼承人之繼承權，犯罪後毫無悔意，一時飾卸
    其責，又從未與告訴人洽談和解事宜及為賠償，顯不思反省
    ，其與告訴人間殊無重拾兄弟之情之可能，考其貪得無厭之
    犯罪動機、目的，犯罪之手段惡劣，被告罔顧其與告訴人為
    親兄弟之情誼，犯罪後之態度惡劣等一切情狀，依上開說明
    ，宜酌處中度刑，俾符比例、平等及罪刑相當之標準，原判
    決對被告所犯上開三罪，均處以低度刑，即有未洽。(二)按判
    決有不適用法則或適用法則不當者，為當然違背法令，刑事
    訴訟法第378 條定有明文。刑法第59條之酌量減輕其刑，必
    須犯罪另有其特殊之原因與環境等等，在客觀上足以引起一
    般同情，認為即予宣告法定最低刑期，猶嫌過重者，始有其
    適用，屬法院得依職權自由裁量之事項，而可憫恕之情形，
    並於判決理由內詳加說明，始稱適法。至於情節輕微；坦白
    認罪或犯後態度等情狀，僅可為法定刑內審酌量刑之標準，
    不得據為酌量減輕之理由。第一審審酌上訴人非法持有槍、
    彈，危害社會治安，雖其持有期間不長，未持以犯罪，犯後
    坦白認罪，態度良好，但仍無足堪憫恕之處，而未予酌減其
    刑，原審認為妥適，予以維持，所為量刑職權之行使，尤無
    不當（最高法院28年上字第1064號判例、88年台上字第6683
    號判決、98年度台上字第3020號判決意旨參照）。查被告與
    吳炳鐘共同偽造上開借據、本票後並推由真實姓名、年籍不
    詳之成年男子2 人，向告訴人逼債而為行使，被告罔顧其與
    告訴人等為親兄弟之情誼，僅為一己私利，悍然為上開重罪
    之犯行，嗣經告訴人為告訴後，始停止為上開催討債務之行
    為，足見其非主動顯示其良知。又被告偽造鉅額之借據、本
    票，圖謀損害告訴人等之繼承權，犯罪所生之危害不可謂不
    鉅，被告偽造本票之行為，其原因與環境，在客觀上尚不足
    以引起一般同情，予以宣告法定最低刑期3 年，殊無猶嫌過
    重之情形，原審僅以本案告訴人提起告訴後，被告即未再委
    由不知情之呂有明等人繼續向告訴人催討債務，顯見已生警
    惕，對於社會經濟秩序之危害尚屬有限，復未對被告顯可憫
    恕之情形，於判決內詳加說明，逕引刑法第59條之規定，酌
    減被告行使偽造有價證券犯行之刑責，揆諸上開判例意旨，
    自非適法。檢察官執此為上訴意旨，指摘原判決不當，求予
    撤銷改判，為有理由。被告上訴意旨仍執陳詞，否認犯罪，
    雖無理由，惟原判決既有上開可議之處，自應由本院予以撤
    銷改判。爰審酌被告無犯罪前科，此有臺灣高等法院被告前
    案紀錄表1 份在卷可參，素行良好，惟其因林郭腰治生前照
    顧及所留遺產分配處理問題，與告訴人心生嫌隙，竟以上開
    方式，影響告訴人財產上權益，並影響有價證券在交易市場
    流通之正確性，且於犯罪後仍飾詞否認犯行，欠缺悔改之意
    等一切情狀，分別量處如主文所示之刑。又被告所犯犯罪事
    實一、二所示行使偽造私文書二罪之時間，均係在96年4 月
    24日以前，所犯符合中華民國96年罪犯減刑條例第2條第1項
    第3 款所定之減刑要件，應各減其刑期二分之一，故分別減
    為有期徒刑6月、5月，並與上開偽造有價證券罪所量處之刑
    定其應執行之刑為有期徒刑3年5月。附表一編號1、4至6 所
    示偽造之「林郭腰治」署押共4枚，應依刑法第219條規定沒
    收之。偽造之附表二編號1至3所示本票3 張，尚無證據證明
    業已滅失，爰依刑法第205條規定宣告沒收。
五、被告雖聲請傳訊證人李陳鑒、鍾木章擬證明林郭腰治有交待
    被告處理財產，委由被告處理；傳訊證人郭文義擬證明林郭
    腰治於95年9 月底仍以使用肢體或貶眼方式，表示同意或不
    同意。惟林郭腰治無論於生前是否委任被告全權處理其財產
    ，於林郭腰治死亡時，該委任關係即已消滅，被告無從延續
    上開委任關係，則被告上開調查證據之聲請，核與本案待證
    事實無必要關聯，自應予駁回。
據上論斷，應依刑事訴訟法第369條第1項前段、第364條、第299
條第1項前段，刑法第28條、第201條第1 項、第216條、第210條
、第339條第1 項、第55條、第51條第5款、第205條、第219條，
刑法施行法第1條之1，中華民國96年罪犯減刑條例第2條第1項第
3款、第7條，判決如主文。
本案經檢察官鄭龍照到庭執行職務。
中    華    民    國    99    年     1    月    12    日
                  刑事第三庭  審判長法  官  陳博志
                                    法  官  劉興浪
                                    法  官  許文章
以上正本證明與原本無異。
如不服本判決，應於收受送達後10日內向本院提出上訴書狀，其
未敘述上訴之理由者並得於提起上訴後10日內向本院補提理由書
（均須按他造當事人之人數附繕本）「切勿逕送上級法院」。
                                    書記官  蔡慧娟
中    華    民    國    99    年    1     月    12    日
附錄：本案論罪科刑法條
刑法第201條
意圖供行使之用，而偽造、變造公債票、公司股票或其他有價證
券者，處3年以上10年以下有期徒刑，得併科3千元以下罰金。
行使偽造、變造之公債票、公司股票或其他有價證券，或意圖供
行使之用，而收集或交付於人者，處1年以上7年以下有期徒刑，
得併科3千元以下罰金。
刑法第210條
偽造、變造私文書，足以生損害於公眾或他人者，處5 年以下有
期徒刑。
刑法第216條
行使第210條至第215條之文書者，依偽造、變造文書或登載不實
事項或使登載不實事項之規定處斷。
刑法第339條
意圖為自己或第三人不法之所有，以詐術使人將本人或第三人之
物交付者，處5年以下有期徒刑、拘役或科或併科1千元以下罰金
。
附表一：
┌─┬─────────┬────────────────┬─────────┐
│編│    偽造之文書    │偽造內容                        │應沒收之物        │
│號│                  │                                │                  │
├─┼─────────┼────────────────┼─────────┤
│  │95年9月25日委任書 │在委任書「委任人」欄偽簽「林郭腰│「林郭腰治」署押1 │
│1 │                  │治」署押1枚，並盜用林郭腰治之印 │枚。              │
│  │                  │章，在該委任書「委任人」欄、書寫│                  │
│  │                  │錯誤更正處各蓋「林郭腰治」之印文│                  │
│  │                  │1枚共3枚。                      │                  │
├─┼─────────┼────────────────┼─────────┤
│  │95年10月25日印鑑登│盜用林郭腰治之印章，在申請書「當│無。              │
│2 │記證明申請書      │事人」欄蓋「林郭腰治」之印文1枚 │                  │
│  │                  │。                              │                  │
├─┼─────────┼────────────────┼─────────┤
│  │95年10月25日郵政存│盜用林郭腰治之印章，在提款單「請│無。              │
│3 │簿儲金提款單      │蓋原留印鑑」欄蓋「林郭腰治」之印│                  │
│  │                  │文1枚。                         │                  │
├─┼─────────┼────────────────┼─────────┤
│  │92年3月31日借據   │在借據「借款人」欄偽簽「林郭腰治│「林郭腰治」署押1 │
│4 │                  │」署押1枚，並盜用林郭腰治之印章 │枚。              │
│  │                  │，在借據「借款人」欄蓋「林郭腰治│                  │
│  │                  │」之印文1枚。                   │                  │
├─┼─────────┼────────────────┼─────────┤
│  │93年1月20日借據   │在借據「借款人」欄偽簽「林郭腰治│「林郭腰治」署押1 │
│5 │                  │」署押1枚，並盜用林郭腰治之印章 │枚。              │
│  │                  │，在借據「借款人」欄蓋「林郭腰治│                  │
│  │                  │」之印文1枚。                   │                  │
├─┼─────────┼────────────────┼─────────┤
│  │94年12月30日借據  │在借據「借款人」欄偽簽「林郭腰治│「林郭腰治」署押1 │
│6 │                  │」署押1枚，並盜用林郭腰治之印章 │枚。              │
│  │                  │，在借據「借款人」欄蓋「林郭腰治│                  │
│  │                  │」之印文1枚。                   │                  │
└─┴─────────┴────────────────┴─────────┘
附表二：
┌─┬────┬──────┬──────┬────┬────┬───────┐
│編│本票號碼│ 發票日     │到期日      │面額（新│發票人  │ 發票人地址   │
│號│        │            │            │臺幣）  │        │              │
├─┼────┼──────┼──────┼────┼────┼───────┤
│1 │NO217331│92年3月31日 │92年6月30日 │300萬元 │林郭腰治│宜蘭市○○路82│
│  │        │            │            │        │        │號。          │
├─┼────┼──────┼──────┼────┼────┼───────┤
│2 │NO207354│93年1月20日 │93年7月20日 │320萬元 │林郭腰治│宜蘭市○○路82│
│  │        │            │            │        │        │號。          │
├─┼────┼──────┼──────┼────┼────┼───────┤
│3 │NO216476│94年12月30日│95年6月30日 │250萬元 │林郭腰治│宜蘭市○○路82│
│  │        │            │            │        │        │號。          │
└─┴────┴──────┴──────┴────┴────┴───────┘


司法院資訊處製作；財團法人民間司法改革基金會備份。
